---
title: "A Survey of Popular R Packages for Cluster Analysis"
author: "Arsène"
lang: fr
execute:
  warning: false
  message: false
format: 
  html:
    theme: cosmo
    toc: true
  pdf:
    include-in-header: 
      text: |
        \usepackage{algorithm}
        \usepackage{algorithmic}
---

# Les données Synthétique de l'article

```{r}
### chargement du package
#install.packages("mvtnorm")
#install.packages("MASS")
#install.packages("plotly")
library(mvtnorm)
library(MASS)
library(plotly)

#install.packages("ggplot2")
library(ggplot2)

#| label: setup

#compilation de mes packages
library(mvtnorm)
library(MASS)
library(ggplot2)
library(tidyverse) 
```

```{r}
### initialisation de la graine
set.seed(288)

# Creating continuous variables
pi = c(0.3, 0.4, 0.3)
mu = matrix(c(0, 0, 3, 5, 0, 6), 2, 3, byrow=FALSE)
Sigma.sph = diag(c(1, 1))
Sigma.ell = matrix(c(2, 1.3, 1.3, 1),2, 2, byrow=TRUE)
cl = sample(c(1, 2, 3), 600, T, pi)
X = matrix(0, 600, 2)
for(i in 1:600)
{
  ifelse(cl[i] == 3, X[i,]<-rmvnorm(1, mu[,3], Sigma.ell), X[i,]<-rmvnorm(1, mu[,cl[i]], Sigma.sph))
}
eqscplot(X, col = cl, pch = 18)

### on refait le cluster en ggplot

X = as_data_frame(X)

ggplot(data = X ,aes(x = V1, y = V2)) + geom_point(col = cl)


```

### Tirage binomial

Un tirage binomial est un modele de probabilité qui décrit le nombre de succés dans une série d'expérience indépendantes, chacune ayant 2 résultats possible, soit **p** la probabilité de succés et 1-**p** l'échec

```{r}

# Creating discrete variables
# Note for poLCA and clustMD, coding must start at 1.

# Uniform prob. of success for all observations (success means a value of 2, whereas failure would be a value of 1)

### on veut savoir au bout de combien de lancé on à eu notre premier succes
c1 = rbinom(600, 1, .5) + 1

# Success more likely in red and green groups
c2 = NULL
for(i in 1:600){
  ifelse(cl[i] == 1, c2[i]<-rbinom(1, 1, .1)+1, c2[i]<-rbinom(1, 1, .9)+1)
}


# More likely to be a 1 in black, a 2 in red and a 3 in green
c3 = NULL
for(i in 1:600){
  if(cl[i] == 1) c3[i] = sample(1:3, 1, prob = c(.6, .2, .2))
  if(cl[i] == 2) c3[i] = sample(1:3, 1, prob = c(.1, .8, .1))
  if(cl[i] == 3) c3[i] = sample(1:3, 1, prob = c(.1, .1, .8))
} 


# Success more likely in red group
c4 = NULL
for(i in 1:600){
  ifelse(cl[i] == 2, c4[i]<-rbinom(1, 1, .8)+1, c4[i]<-rbinom(1, 1, .2)+1)
}

# Merging the variables into our complete mixed-mode dataset, vars
vars = cbind(X, c1, c2, c3, c4)
```

### Faire un graphique en barre qui présente les proportion par variable

# Kmeans

\*avec k (moyenne) et means (le nombre de cluster)

On explore des possibilité pour minimiser la distance

```{r}
cluster1 = kmeans(vars[,1:2], 1, nstart = 50)
cluster2 = kmeans(vars[,1:2], 2, nstart = 50)
cluster3 = kmeans(vars[,1:2], 3, nstart = 50)

library(tidyverse)

as_tibble(vars[,1:2]) |> summarise(moyennev1 = mean(vars$V1), moyennev2 = mean(vars$V2))
### Somme des distances euclidienne par rapport au point moyen

```

### on refait le graphique pour voir si les points sont aligné à l'existant

```{r}
##install.packages("factoextra")
##install.packages("ggpubr")
library(ggpubr)
library(factoextra)

as_tibble(vars[,1:2]) |> ggplot(aes(x = V1, y = V2)) + geom_point(col = cluster3$cluster, ellipse.type = "convex")

```

Si on souhaite présenté l'enveloppe convexe des clusters, on doit rajouté le paramétre géom_mark_hull du package ggplot

```{r}
##install.packages("factoextra")
##install.packages("ggpubr")
##install.packages("ggforce")
library(ggpubr)
library(factoextra)

library(ggplot2)
library(dplyr)
library(ggforce)

# 1. On prépare les données dans un seul tableau propre
df_plot <- as_tibble(vars[, 1:2]) |> 
  mutate(Cluster = as.factor(cluster3$cluster))

# 2. On trace avec geom_mark_hull
ggplot(df_plot, aes(x = V1, y = V2, color = Cluster, fill = Cluster)) +
  geom_point() +
  # trace le contour convexe (concavity = 10 pour forcé l'aspect convexe)
  geom_mark_hull(concavity = 10, alpha = 0.2, show.legend = FALSE) + 
  theme_bw() #+
  # On applique ta palette de couleurs
  #scale_color_manual(values = c("#2E9FDF", "#00AFBB", "#E7B800")) +
  #scale_fill_manual(values = c("#2E9FDF", "#00AFBB", "#E7B800"))
```

### Les Tirages aléatoire bivérié

Les auteurs ont tiré 177 individu dans une loi normal bivarié de moyenne (0,0) et de matrice identité (comment vais je l'écrire sachant que c'est des 1 en diagonale )

### graphique 3D

```{r}
# Chargement des packages
library(mvtnorm) # C'est ici que se trouve rmvnorm !
library(plot3D)  # Pour le vrai histogramme en 3D

# 1. Génération de tes 177 individus
set.seed(123)
mu_177 <- c(0, 0)
sigma_177 <- diag(2) 

# Utilisation correcte de rmvnorm (sans MASS::)
echantillon_177 <- rmvnorm(177, mean = mu_177, sigma = sigma_177)
df_177 <- data.frame(x = echantillon_177[, 1], y = echantillon_177[, 2])

# 2. Découpage en intervalles (bins) pour créer la base des barres
x_bins <- cut(df_177$x, breaks = 15)
y_bins <- cut(df_177$y, breaks = 15)

# 3. Calcul des effectifs pour chaque case du quadrillage (hauteur des barres)
frequences <- table(x_bins, y_bins)

# 4. Création du véritable histogramme 3D
hist3D(z = frequences, 
       border = "black", 
       xlab = "Variable X", ylab = "Variable Y", zlab = "Fréquence",
       main = "Histogramme 3D de la loi normale bivariée",
       theta = 40, phi = 40, 
       col = heat.colors(256))

```

```{r}

# 1. On prépare les données en incluant le vrai cluster (cl)
df_categoriel <- data.frame(Cluster_vrai = as.factor(cl), c1, c2, c3, c4) |>
  pivot_longer(cols = c1:c4, names_to = "Variable", values_to = "Modalite") |>
  mutate(Modalite = as.factor(Modalite))

# 2. Création du graphique avec tes couleurs ET le facet_wrap
ggplot(df_categoriel, aes(x = Variable, fill = Modalite)) +
  geom_bar(position = "fill", color = "black") + 
  facet_wrap(~ Cluster_vrai, labeller = label_both) + # Séparation en 3 graphiques
  scale_y_continuous(labels = scales::percent) +
  scale_fill_manual(values = c("1" = "white", "2" = "gray", "3" = "black")) +
  labs(
    title = "Proportions des modalités par variable (c1 à c4) et par cluster",
    x = "Variables",
    y = "Proportion",
    fill = "Modalité"
  ) +
  theme_minimal()

```

Ce qu'on cherche à minimiser c'est la distance des individus d'un même cluster

\subsection{Les algorithmes d'optimisation pour les K-moyennes}

L'objectif principal du partitionnement en K-moyennes (K-means) est de diviser un ensemble de $n$ observations $X = \{x_1, x_2, \dots, x_n\}$ en $k$ groupes distincts (clusters) $C = \{C_1, C_2, \dots, C_k\}$. L'algorithme cherche à minimiser la variance intra-classe, souvent appelée somme des carrés intra-cluster (Within-Cluster Sum of Squares, WCSS).

# Indice de Rand
```{r}

```

L'article aurait du utiliser l'indice de Rand pour évaluer, la concordance entre les données simuléré et la répartition trouver par kmeans()

Explication du fonctionnement du rand
