---
title: "projet_initial"
author: "Oscar JOSEPH--GENESLAY"
toc: true
number-sections: true
format: html
lang: fr
css: style.css
editor: visual
bibliography: references.bib
# server: shiny
---

# Introduction

Pour présenter **Quarto**, nous allons nous référer à l'article de @evans2025.

# L'intelligence artificielle et la programmation en R

L'auteur montre un exemple de formule mathématique en Latex. Nous avons reproduit cet exemple (Figure 2, de l'article) ci-dessous.

> Let $Y\sim Bin(n,p)$, where $n\geq1$ and $0\leq p\leq1$, then the probability mass function of $Y$ is given by, $$
> P(Y=y)=\binom{n}{y}p^y(1-p)^{n-y}, \quad y=0,1, \ldots, n.
> $$
>
> *Source : @evans2025*

# Les chunks R dans quarto

### Loi de Poisson

> Loi discrète : on dit que $X$ suit une loi de poisson de paramètre $\lambda$ \> 0 $$
> P(X=x)=\frac{\lambda^{x}}{x!}e^{-\lambda},\: x \in \mathbb{N} 
> $$

On peut utiliser R pour calculer ces probabilités par exemple $\lambda=3$

```{r}
#| label: Loi de poisson
#| echo: false
x = seq(0, 10)
dx = dpois(x, 3)
plot(x, dx)
# Résultat dx : il y a 5% d'avoir la valeur 0 dans la loi de poisson lambda = 3
```

### Esperance mathématique

```{r echo=FALSE}
sum(x*dx)
x%*%dx
```

On trouve environ 3 qui est le paramètre de $\lambda$

On peut aussi exécuter en ligne les chunks : `r round(sum(x*dx), 3)`.

### Les chunks avec Python

```{python}
import numpy as np
```

```{python}
a = [0, 1, 2, 3, 4, 5, 6, 7, 8, 9, 10]
a = np.array(a)
print(np.mean(a))
```

### Application Shiny

```{r}
alpha = 1
lambda = 3
curve(dgamma(x, alpha, lambda), 0, 10)
```

Modifiez les valeurs pour observer l'évolution de la courbe.

<!-- # ```{r} -->

<!-- # #| echo: false -->

<!-- # library(shiny) -->

<!-- # library(bslib) -->

<!-- # -->

<!-- # # 1. Interface utilisateur (UI) -->

<!-- # ui <- page_sidebar( -->

<!-- #   theme = bs_theme(version = 5, bootswatch = "flatly"), -->

<!-- #   withMathJax(), -->

<!-- # -->

<!-- #   sidebar = sidebar( -->

<!-- #     title = "Paramètres de la loi", -->

<!-- #     sliderInput("alpha", "$\\alpha$ (Forme) :", min = 0, max = 10, value = 1, step = 0.1), -->

<!-- #     sliderInput("lambda", "$\\lambda$ (Taux) :", min = 0, max = 10, value = 3, step = 0.1) -->

<!-- #   ), -->

<!-- # -->

<!-- #   card( -->

<!-- #     # L'en-tête est maintenant dynamique (défini dans le serveur) -->

<!-- #     card_header(uiOutput("titre_dynamique")), -->

<!-- #     card_body( -->

<!-- #       p("La fonction de densité est donnée par : $$f(x) = \\frac{\\lambda^\\alpha}{\\Gamma(\\alpha)} x^{\\alpha-1} e^{-\\lambda x}$$"), -->

<!-- #       plotOutput("graphique_gamma") -->

<!-- #     ) -->

<!-- #   ) -->

<!-- # ) -->

<!-- # -->

<!-- # # 2. Logique serveur -->

<!-- # server <- function(input, output, session) { -->

<!-- # -->

<!-- #   # Création du titre dynamique avec les bons délimiteurs MathJax -->

<!-- #   output$titre_dynamique <- renderUI({ -->

<!-- #     withMathJax(HTML(paste0( -->

<!-- #       "Exploration de la loi \\( \\Gamma(\\alpha = ", input$alpha, ", \\lambda = ", input$lambda, ") \\)" -->

<!-- #     ))) -->

<!-- #   }) -->

<!-- # -->

<!-- #   output$graphique_gamma <- renderPlot({ -->

<!-- #     par(bg = "#f8f9fa", mar = c(5, 5, 4, 2) + 0.1) # Marge supérieure agrandie pour le titre -->

<!-- # -->

<!-- #     # Préparation du graphique vide -->

<!-- #     plot(0, 0, type = "n", xlim = c(0, 10), -->

<!-- #          ylim = c(0, max(dgamma(seq(0.1, 10, length.out = 100), input$alpha, input$lambda))), -->

<!-- #          xlab = "Valeurs de x", ylab = "Densité f(x)", cex.lab = 1.2, cex.axis = 1.1, -->

<!-- #          # bquote() permet d'interpréter dynamiquement les variables en langage mathématique R -->

<!-- #          main = bquote("Densité pour" ~ alpha == .(input$alpha) ~ "et" ~ lambda == .(input$lambda)) -->

<!-- #     ) -->

<!-- # -->

<!-- #     # Ajout de la grille -->

<!-- #     grid(col = "white", lty = "solid", lwd = 1.5) -->

<!-- # -->

<!-- #     # Tracé de la courbe -->

<!-- #     curve( -->

<!-- #       dgamma(x, shape = input$alpha, rate = input$lambda), -->

<!-- #       from = 0.01, -->

<!-- #       to = 10, -->

<!-- #       col = "#e74c3c", -->

<!-- #       lwd = 3, -->

<!-- #       add = TRUE -->

<!-- #     ) -->

<!-- #   }) -->

<!-- # } -->

<!-- # -->

<!-- # # 3. Lancement de l'application -->

<!-- # shinyApp(ui, server) -->

<!-- # -->

<!-- # -->

<!-- # ``` -->

# L'intelligence et la programmation en R

## Introduction à tidyverse

```{r}
#| message: false
library(tidyverse)
```

### Exemple préliminaire (tibbles & pipe)

```{r}
voitures = tibble(mtcars) # Le format de données préféré du tidyverse
# Le pipe il est dans magrittr
64 %>% log(2) %>% exp()
```

```{r}
voitures %>% names() # Avoir les noms de colonnes
voitures$mpg # Méthodes sans tibble
# Méthodes avec tibble :
voitures %>% select(mpg, cyl) %>% summarise(mpg_moyenne = mean(mpg),
                                            cyl_moyenne = mean(cyl),
                                            mpg_sd = sd(mpg),
                                            cyl_sd = sd(cyl)
                                            ) %>% round(2) -> statdes
```

```{r}
library(kableExtra)
pivot_longer(statdes,
    cols = everything(),
    names_to = c("variable", ".value"),
    names_sep = "_"
  ) %>% kable(
    caption = "Statistiques descriptives des véhicules",
    col.names = c("Variable", "Moyenne", "Écart-type (SD)"),
    align = "lrr", # Gauche pour le texte, Droite pour les chiffres
    digits = 2     # Arrondi à 2 décimales
  ) %>%
  kable_styling(
    bootstrap_options = c("striped", "hover", "condensed"),
    full_width = FALSE,
    position = "left"
  ) %>%
  column_spec(1, bold = TRUE, color = "white", background = "tomato") # Met en valeur les noms de variables
```

```{r}
library(stargazer)
stargazer(voitures, type = "text")
```

### Régression linéaire et sortie Latex

```{r}
#| warning: false
library(ggthemes)
voitures %>% ggplot(aes(hp, mpg)) + geom_point(col = "tomato") + 
  ggtitle("Consommation en fonction de la puissance")+
  geom_smooth(method="lm", se=FALSE, size = 0.7)+
  
  theme_light()
```

## Stargazer

```{r}
library(stargazer)
```

```{r}
#| results: asis
model1 = lm(mpg ~ hp, data = voitures)
stargazer(model1, type = "html")
```

# Keno

### Travailler avec des données réelles

On importe les données historiques du jeu du Keno sur une période de 100 jour.

```{r}
data_keno = read.table("keno_202511 6.csv", sep = ";", header = TRUE) %>% select(-c(1, X, devise, numero_jokerplus, multiplicateur, date_de_forclusion))
data_keno
```

```{r}
library(lubridate)
pivot_longer(data_keno,
    !date_de_tirage,
    names_to = "boule",
    values_to = "valeur",
    names_prefix = "boule"
  ) -> keno

data_keno <- data_keno %>% mutate(date_de_tirage = as.Date(data_keno$date_de_tirage, format = '%d/%m/%Y'))

difftime(max(data_keno$date_de_tirage), min(data_keno$date_de_tirage))
keno
```

```{r}
```

```{r}
library(scales) # Pour transformer en pourcentage
nombre_dates <- length(unique(keno$date_de_tirage)) # Calcul nombre de dates distinct
keno %>% summarise(count = n(), freq = percent(count/nombre_dates), .by = "valeur") %>% arrange(valeur) -> unique_keno
unique_keno
```

A corriger khi-2

```{r}
sum(((unique_keno$count - 28.57)^2)/28.57)

chisq.test(x = unique_keno$count, p=rep(16/56, 56))
```

```{r}
pbinom(17, 100, 16/56)
```

```{r}
set.seed(123)
res = c()
ech = c()
for (i in 1:10000){
  for (t in 1:100){
    ech = c(ech, sample(1:56, 16, replace = FALSE))
  }
  res = c(res, min(table(ech)))
  ech = c()
}
as_tibble(res) %>% ggplot(aes(value)) + geom_bar(fill = "tomato") + scale_x_continuous(breaks = 12:25) + ggtitle("Distribution empirique des minimums de fréquence de sortie sur 100 jours") + theme_minimal()

```

Pr(X \<= 17)=0.2615, P value est forte donc on conserve l'hypothèse H0 donc aucune boule n'est laisée. Une boule qui est tirée 17 fois ou moins reste très probable.

```{r}
as_tibble(res) %>% filter(value <= 17) %>% summarise(count = n())
```

ceci est un test

# Références bibliographiques {.unnumbered}
